臺灣臺中地方法院刑事判決　　　　　　　　　　　　九十一年度易字第二八二二號
　　公　訴　人　臺灣臺中地方法院檢察署檢察官
　　被　　　告　甲○○
右列被告因妨害兵役案件，經檢察官提起公訴（九十一年度偵字第一八七四０號）
，本院判決如左：
    主  文
甲○○無罪。
    理  由
一、公訴意旨略以：被告甲○○係後備軍人，原住臺中縣大肚鄉○○村○○路○段一
    六六號，遷出上開處所後，竟無故不依規定申報，致使臺中縣團管區司令所發指
    定應於民國九十一年七月十二日之前往臺中縣硬漢營區之點閱召集令無法送達。
    因認被告犯有修正前妨害兵役治罪條例第十一條第一項第三款、第三項之罪嫌，
    應依同條例第七條第二項科刑。
二、查臺中縣團管區司令部為通知本案被告甲○○於九十一年七月十二日前往臺中縣
    硬漢營區參加點閱召集，乃於同年六月十九日、二十二日委由臺中縣警察局烏日
    分局份派出所員警將點閱召集令留置送達於被告甲○○之戶籍地址即臺中縣大
    肚鄉○○村○○路○段一六六號等情，有點閱召集令一聯、照片四張在卷可稽。
    惟按臺中縣團管區司令部對被告甲○○為前開點閱召集之通知後，妨害兵役治罪
    條例於九十一年六月二十六日業經修正公布，並自同年月二十八日起施行。修正
    前該條例第十一條第一項原規定：「後備軍人有左列行為之一者，處一年以下有
    期徒刑、拘役或三百元以下罰金：一離營歸鄉無故不依規定報到，或重複申報戶
    籍者。二無故拒絕調查，或體格檢查不到者。三居住處所遷移，無故不依規定申
    報者。」第三項：「後備軍人犯第一項之罪或國民兵犯第二項之罪，致使召集令
    無法送達者，以意圖避免召集論；分別依第六條、第七條科刑。」同條例第七條
    規定：「意圖避免教育召集或勤務召集，而有左列行為之一者，處三年以下有期
    徒刑：一捏造免役、除役、轉役或免除召集原因者。二故意毀傷身體者。三無故
    拒絕接受召集令者。四無故逾應召期限二日者。五使人頂替本人應召者。無故不
    參加點閱召集，或意圖避免點閱召集，而有前項第一款至第三款及第五款行為之
    一者，處一年以下有期徒刑、拘役或三百元以下罰金。」。修正後之妨害兵役治
    罪條例，將原第十一條之規定移置第十條，將原第七條之規定移置第六條，修正
    後第十條第一項規定：「後備軍人『意圖避免召集處理』有下列行為之一者，處
    一年以下有期徒刑、拘役或科新臺幣九萬元以下罰金：一離營歸鄉無故不依規定
    報到，或重複申報戶籍者。二拒絕依規定調查，或體格檢查不到者。三居住處所
    遷移，無故不依規定申報者。」第三項：「後備軍人犯第一項之罪或國民兵犯前
    項之罪，致使召集令無法送達者，以意圖避免召集論；分別依第五條或第六條科
    刑。」。修正後第六條規定：「意圖避免教育召集或勤務召集，而有下列行為之
    一者，處三年以下有期徒刑：一捏造免役、除役、轉役或免除召集原因者。二毀
    傷身體者。三拒絕接受召集令者。四應受召集，無故逾應召期限二日者。五使人
    頂替本人應召者。無故不參加點閱召集，或意圖避免點閱召集，而有前項第一款
    至第三款及第五款行為之一者，處一年以下有期徒刑、拘役或科新臺幣九萬元以
    下罰金。國民兵為避免應召集輔助軍事勤務犯第一項之罪者，處三年以下有期徒
    刑。」。比較新舊法結果，修正後第十條第三項、第一項除就本罪行為人之主觀
    要件即「意圖避免召集處理」予以明文化外，其餘規定均與修正前第十一條第三
    項、第一項之規定相同；修正後第六條第二項規定固就罰金刑部分改以新臺幣規
    定，但刑度輕重則與修正前第七條第二項無異，可知修正後之規定，並未不利於
    行為人，則依刑法第二條第一項前段規定，本件應適用裁判時之法律即修正後妨
    害兵役治罪條例第十條第三項、第一項、第六條之規定。公訴人認被告係犯修正
    前妨害兵役治罪條例第十一條第一項第三款、第三項之罪嫌，應依同條例第七條
    第二項科刑，尚有誤會，合先明。
三、次按犯罪事實應依證據認定之，無證據不得推定其犯罪事實；又不能證明被告犯
    罪者，應諭知無罪之判決，刑事訴訟法第一百五十四條、第三百零一條第一項分
    別定有明文。次按事實之認定，應憑證據，所謂證據，須適於為被告犯罪事實之
    證明者，始得採為斷罪資料，如未能發現相當證據，或證據不足以證明，自不能
    以推測或擬制之方法以為裁判基礎；又認定不利於被告之事實，須依積極證據，
    苟積極證據不足為不利於被告事實之認定時，即應為有利於被告之認定，更不必
    有何有利之證據，最高法院五十三年臺上字第二七五０號、三十年上字第八一六
    號、四十年臺上字第八六號分別著有判例可資參照。而依修正後妨害兵役治罪條
    例第十條第三項、第一項第三款之規定，可知該條之罪係屬刑事法上之目的犯，
    須以意圖避免召集處理，遷移居住處所而無故不依規定申報為其構成要件。故行
    為人倘無避免召集處理之意圖，縱因疏失而未申報遷移住所致令徵集令無法送達
    ，亦不得遽以該罪相繩。
四、公訴人認被告甲○○涉有右開犯行，無非係以卷附之點閱召集令、臺中縣後備司
    令部妨害兵役案件移送書、臺中縣團管區司令部後備軍人空戶無人遷出未報移送
    法辦年籍表各一件及現場照片兩張，資為論據。訊之被告對於九十一年六月間仍
    設籍臺中縣大肚鄉○○村○○路○段一六六號，但因該屋早於八十七年間即已轉
    賣他人，自斯時起即在外租賃，期間因出租人皆怕麻煩而不願讓伊設籍在租住處
    ，同時伊亦因負債累累害怕債主知其行蹤前來追討債務，故一直到九十一年八月
    、九月間，因伊將舊債清償完畢，且於數月前結婚，才去辦理戶籍遷移至目前居
    住處。伊離開原先之戶籍地址係不得已，亦不知遷移住居所須向軍方通知，並無
    逃避點閱召集之意圖等語。
五、經查：
（一）被告係後備軍人，為臺中縣團管區司令部於九十一年五月二十八日所發召集符
      號為忠貞二０三之四號，召集令編號為００五０號點閱召集令之應召員，本應
      依指定日期即九十一年七月十二日上午八時前往臺中縣大雅鄉○○村○○路○
      段六００號（清泉岡硬漢營區）報到，參加為期一日之點閱召集，但因被告已
      遷移當時之戶籍地址即臺中縣大肚鄉○○村○○路○段一六六號，而未申報，
      致使該次點閱召集令無法送達，被告亦未遵期報到等情，有點閱召集令一聯、
      照片四張、臺中縣團管區司令部列管後備軍人空戶無人遷出未報移送法辦年籍
      表、臺中縣後備司令部九十一年十二月五日朔愛字第０九一００一０九六０號
      函附之憲兵忠貞二０三號點閱召集名冊報到、未報到、核免統計表各一份附卷
      可稽。則被告確有遷移居住處所，而未依規定申報之情事，固臻明確。
（二）惟查，被告於八十六年十一月十一日購得址在臺中縣大肚鄉○○村○○路○段
      一六六號之不動產後，旋於同年月二十六日即將戶籍遷入該址。嗣於八十七年
      四月二十七日，被告又將該不動產出賣移轉登記予案外人陳政鴻等情，有被告
      提出之戶籍謄本、土地登記簿等件足資佐憑。則被告辯稱自八十七年間起因前
      開戶籍地址業已出賣他人，始遷離該址在外租屋等語，即非無據。而以被告自
      八十七年四月間遷離遊園路戶籍地之時點起算，距本次臺中縣團管區司令部通
      知參加點閱召集之時間，顯已相隔四年之久，依常理，被告當無為逃避四年後
      應參加只有一日之點閱召集，即故意不將遷移之新址予以申報之理。據此，被
      告於遷移遊園路戶籍地之住所後，雖然未依規定申報，但其主觀上尚難認有何
      避免召集處理之意圖。
（三）又查，被告自八十四年二月八日起至八十七年十月三十一日止，因刷卡消費欠
      付中國信託商業銀行之債務，直至九十年十二月七日始予結清一節，亦有被告
      所提出由中國信託商業銀行個人金融總管理處作業部出具之清償證書一紙在卷
      可證。基此，被告辯稱其自遷離遊園路之戶籍地後，個人經濟狀況不佳，負債
      甚多等語，顯非空口白言。而被告辯稱在外租屋之期間，因屋主多為避免麻煩
      ，而不願伊將戶籍遷入租住處，加以伊在當時亦因負債過多，為躲避債主追討
      ，亦不敢任意更動戶籍資料，防免債主上門逼債，直至九十一年八月、九月間
      ，始因伊將債務還清，且亦徵得屋主即案外人洪葉淑雲之同意，而得將戶籍辦
      理變更遷移至現居地即臺中市○區○○路二三號十樓之八等語，除有被告提出
      之戶籍謄本、不動產租賃契約書各一份附卷可參，並核與一般事理常情均相符
      合。據此，被告於遷移遊園路之戶籍地後，遲遲未能依規定申報新址，應認確
      係有事實上之困難及個人債務糾葛之因素考量，而非為圖求逃避九十一年七月
      十二日為期一日之點閱召集一節，益徵明確。
（四）再者，被告既自八十七年四月間起即自遊園路之原戶籍地址遷出，則臺中縣警
      察局烏日分局份派出所員警縱已將九十一年七月十二日之點閱召集令留置送
      達於遊園路址，但因被告並未實際在該址居住，亦查無其他被告之親友得將上
      開點閱召集令之事宜告知被告，則被告辯稱不知該次點閱召集，始未能遵期前
      往報到，並無避免該次點閱召集之意圖等語，即堪信採。
（五）綜上所述，公訴人所舉之證據僅能證明被告確有遷移居住處所，未依規定申報
      之情事，但就被告主觀上係基於意圖避免召集處理一節，則未能提出確切之證
      據以實其說，本院復查無其他積極證據足認被告有何公訴人所指故意妨害兵役
      之犯行，揆諸前揭說明，尚無法證明被告犯有修正後妨害兵役治罪條例第十條
      第一項之罪。從而，自無從依同條例第十條第三項、第六條第二項規定，予以
      論罪科刑，應依法諭知被告無罪之判決。
據上論斷，應依刑事訴訟法第三百零一條第一項，判決如主文。
中      華      民      國      九十一    年    十二    月    二十五    日
                                臺灣臺中地方法院刑事第二庭
                                    法  官  莊  嘉  蕙
右正本證明與原本無異。
如不服本判決，應於送達後十日內向本院提出上訴狀（須附繕本），上訴於臺灣高等
法院臺中分院。
                                    書記官
中      華      民      國      九十一    年    十二    月    二十五    日
